【裁判字號】    98,交上訴,1199
【裁判日期】    981124
【裁判案由】    肇事逃逸等
【裁判全文】
臺灣高等法院臺中分院刑事判決      98年度交上訴字第1199號
上  訴  人
即  被  告  戊○○○
上列上訴人因肇事逃逸等案件，不服臺灣南投地方法院97年度交
訴字第37號中華民國98年 3月18日第一審判決（起訴案號：臺灣
南投地方法院檢察署96年度偵字第4021號），提起上訴，本院判
決如下：
    主  文
原判決撤銷。
戊○○○因過失傷害人，處拘役肆拾日，如易科罰金，以新臺幣
壹仟元折算壹日；又駕駛動力交通工具肇事，致人受傷而逃逸，
處有期徒刑陸月，如易科罰金，以新臺幣壹仟元折算壹日。均緩
刑貳年。
    事  實
一、戊○○○於民國96年9月1日12時20分許，駕駛車牌號碼B4-9
    651 號自用小客車沿南投縣南投市○○路由東往西方向行駛
    ，途中接近南投市○○路與彰南路 3段設有機車停等區○○○路口時（下稱系爭路口），因其行車方向之號誌為紅燈，
    其乃減速於機車停等區後方暫停，適甲○○駕駛車號G6W-32
    3 號重型機車搭載乙○○亦沿該路段同向行駛，於系爭路口
    之機車停等區內停等紅燈，而暫停於戊○○○所駕車輛之右
    前方，嗣系爭路口之燈號轉換為綠燈後，戊○○○與甲○○
    均駕駛車輛起步欲直行，戊○○○原應注意汽車行駛時，駕
    駛人應注意兩車併行之間隔，並隨時採取必要之安全措施，
    而依當時天候晴、日間自然光線、柏油路面乾燥無缺陷、無
    障礙物、視距良好等路況，並無其他不能注意之情形，竟疏
    未注意其右前方甲○○所駕機車之行進動態，並於直行超越
    該機車時保持適當之併行間隔，即貿然駕車前行，適因甲○○亦未注意兩車併行之間隔，而於起步直行時稍微有慢慢向
    左偏移之情形，戊○○○因未注意與甲○○所駕機車保持適
    當之間隔，其所駕車輛乃於直行超越甲○○所駕機車時，車
    輛右側車身中央與甲○○所駕機車左側車身發生擦撞，致甲○○所駕機車向左傾倒而於撞及戊○○○所駕車輛右後車身
    後人車倒地，甲○○因而受有左肱骨下端、髁部閉鎖性骨折
    等傷害，乙○○則因而受有左肩及上臂磨損或擦傷、前臂及
    腕磨損或擦傷、左腕挫傷等傷害。詎戊○○○明知其已駕車
    肇事致人受傷，而於事故發生後將其所駕車輛駛越系爭路口
    停車後，僅下車返回現場質問甲○○為何撞其車輛，竟未對
    受傷之甲○○及乙○○施以救護或為其他必要之措施，即逕
    行駕車逃離現場。嗣經駕車行經該處之蘇冠任記下戊○○○
    所駕車輛車號並報警，始經警循線查獲。
二、案經甲○○、乙○○訴由南投縣政府警察局南投分局報告臺
    灣南投地方法院檢察署檢察官偵查起訴。
    理  由
壹、程序部分
一、按被告以外之人於審判外之言詞或書面陳述，除法律有規定
    者外，不得作為證據，刑事訴訟法第159 條第1 項固有明文
    。惟被告以外之人於偵查中向檢察官所為陳述，除顯有不可
    信之情況者外，得為證據，刑事訴訟法第159 條之1 第2 項
    亦有明文。本案證人甲○○、蘇冠任於檢察官偵查中以證人
    身份具結後之陳述，及證人乙○○於偵訊時之陳述（當時未
    滿16歲，不得令具結），被告並未曾提及檢察官在偵查時有
    不法取供之情形，亦未釋明有何「顯有不可信之情況」之理
    由，且依本件卷證亦未見上開供述有何「顯有不可信之情況
    」之情形，依前述說明，上開證人於偵查中經具結而為之證
    言自具有證據能力。
二、次按被告以外之人於審判外之陳述，雖不符同法第159條之1
    至第159條之4之規定，而經當事人於審判程序同意作為證據
    ，法院審酌該言詞陳述或書面陳述作成時之情況，認為適當
    者，亦得為證據。又當事人、代理人或辯護人於法院調查證
    據時，知有刑事訴訟法第159條第1項不得為證據之情形，而
    未於言詞辯論終結前聲明異議者，視為有前項之同意，同法
    第159條之5亦定有明文。查本案證人甲○○、乙○○、蘇冠
    任於警詢中之指述，及南投分局道路交通事故現場圖、道路
    交通事故調查報告表(一)、(二)、南投醫院診斷證明書等件，均
    為被告以外之人於審判外之（書面）陳述而屬傳聞證據，公
    訴人及被告於本院準備程序對於前述證人於警詢之證述及其
    他相關具傳聞性質之證據資料之證據能力，均未表示爭執，
    且迄於言詞辯論終結前，均未聲明異議。本院審酌其等陳述
    及相關證據資料作成時之情況，核無違法取證或其他瑕疵，
    認為以之作為證據為適當，上開證人於審判外之陳述及其他
    具傳聞性質之相關證據資料，自得做為證據。
貳、實體部分：
一、訊據被告戊○○○，固坦承於前揭時間駕駛車號 B4-9651號
    自小客車於接近系爭路口時，其所駕車輛右後車門處與告訴
    人甲○○所駕駛、附載乙○○之機車發生擦撞，致甲○○所
    駕機車人車倒地，其於事故後下車與甲○○交談，惟未待警
    察或救護車抵達即行離去等事實不諱，惟矢口否認有何過失
    傷害及肇事逃逸犯行，辯稱：本件事故之發生係因甲○○駕
    駛機車自行撞及伊所駕車輛，伊並無過失，伊當時有注意到
    右前方有機車，有靠左邊開，且其不知甲○○與乙○○已因
    本件事故受傷，其係因甲○○之要求始未報警即自行離去云
    云。經查：
  (一)告訴人甲○○因本件事故致受有左肱骨下端、髁部閉鎖性骨
    折等傷害，乙○○則因而受有左肩及上臂磨損或擦傷、前臂
    及腕磨損或擦傷、左腕挫傷等傷害乙情，業據證人即告訴人
    甲○○、乙○○於警詢、偵訊及原審審理時證述明確；證人
    即在場目擊之蘇冠任於原審審理時亦證稱：車禍後我看到乙○○手部有流血擦傷，甲○○說她手好像斷掉或脫臼，手舉
    不起來等語（見原審卷第93、95頁），並有行政院衛生署南
    投醫院96年9月 1日第0000000號、0000000號診斷證明書各1
    紙在卷可參，堪先認定。
  (二)本件交通事故之發生經過，則據證人蘇冠任於原審審理時結
    證稱：「我當時在系爭路口停等紅燈，被告所駕車輛在我的
    正前方，燈號轉為綠燈時，被告所駕車輛與被害人機車都向
    前起步，被害人機車稍微慢慢向左往汽車道偏駛進來，但沒
    有左右搖晃不穩，被告沒有注意到被害人的機車，被告車速
    有較被害人車速快一點，有超過被害人，我看到被害人慢慢
    靠近，就擦撞到，擦撞位置大概是在被告所駕車輛右後輪附
    近的車身、車門處」等語（見原審卷第92～95頁）；其於偵
    訊時亦結證稱：「我與被告都是停在被害人機車後方，當時
    只有被害人 1部機車，我看到被害人慢慢左偏，但沒有一般
    重心不穩往兩旁不穩的情形，被告可能也沒看到被害人往左
    邊偏，就繼續往前開，後來被害人撞到被告右後車門，我看
    到她是直行的」等語綦詳（見偵卷第53、54頁）；證人甲○○、乙○○亦於警詢、偵訊及原審審理時證述甲○○騎乘機
    車搭載乙○○，在系爭路口的機車停等區○○○道路右側停
    等紅燈，嗣於燈號轉換為綠燈欲往前直行時，遭車輛自左後
    方擦撞機車左車身，而人、車倒地等情明確（見警卷第2～6
    頁、偵卷第51～55頁、原審卷第71～75頁），證人甲○○，
    並有南投分局道路交通事故現場圖、道路交通事故調查報告
    表(一)、(二)、事故現場及機車車損照片8幀、汽車車損照片5幀
    在卷可稽（見警卷第17～19頁、第23～29頁）。綜合前開證
    人證述內容，並參以卷附被告所駕車輛之車損照片（見警卷
    第27、29頁）所示，該車右前車門靠近車身中央處之飾條有
    橫向擦損，右後車門上則有凹痕等車損狀況，足認本件事故
    發生之原因應係因甲○○所駕車於起步直行時稍微有慢慢向
    左偏移之情形，而被告駕車時並未注意其右前方告訴人甲○○所駕機車之行進動態，以致於直行超越該機車時未保持適
    當之併行間隔即冒然前行，其所駕車輛因而於直行超越告訴
    人甲○○所駕機車時，右側車身中央與告訴人甲○○所駕機
    車左側車身發生擦撞，致告訴人甲○○所駕機車向左傾倒而
    撞及戊○○○所駕車輛右後車身無訛。
  (三)被告雖辯稱其於事故發生時與告訴人甲○○所駕機車已保持
    超過50公分之間隔云云。惟查告訴人甲○○於事故發生前原
    係駕駛機車於機車停等區內停等紅燈，而證人乙○○、蘇冠
    任均證稱於事故發生後僅將該機車扶起，並未移動機車等語
    （見原審卷第77頁、偵查卷第54頁），並佐以卷附道路交通
    事故現場圖及現場照片所示（見警卷第17頁、第23～25頁）
    ，可見告訴人甲○○所駕機車與被告所駕車輛擦撞後倒地之
    位置約在機車停等區內之中央靠右側處，即告訴人甲○○所
    駕機車剛起步未幾即與被告所駕車輛發生擦撞。再依證人蘇
    冠任之前開證述可知，告訴人甲○○所駕機車於起步後係慢
    慢、稍微往左邊偏駛，可見該機車於事故發生前僅有小幅度
    偏移行駛之情形，因該機車僅剛起步未幾，且往左偏移之幅
    度甚小，則若被告所駕車輛於超越告訴人甲○○所駕機車時
    確仍與該機車保持寬達50公分之併行間隔，其車輛車身中央
    當不致與該機車發生擦撞；再被告於系爭路口燈號轉換為綠
    燈時並未注意其右前方行駛之機車即起步前行乙節，亦據證
    人蘇冠任於原審審理時結證明確（見原審卷第92頁），其於
    偵訊並證稱：「被告可能也沒看到被害人往左邊偏，就繼續
    往前開，（問：被告的車是直行，還是有往左邊再往前？）
    我看到她是直行的」等語（見偵查卷第54頁），益徵被告確
    因未注意前方機車動態，而於超越告訴人所駕機車時有未保
    持兩車併行間隔之情形。
  (四)按汽車行駛時，駕駛人應注意兩車併行之間隔，並隨時採取
    必要之安全措施，道路交通安全規則第94條第 3項定有明文
    ，被告考領合格之駕駛執照而駕車上路，自應注意上述道路
    交通安全規定；而參以卷附事故現場照片及道路交通事故調
    查報告表(一)之記載（見警卷第17頁、第23～26頁），當時天
    候晴、日間自然光線、柏油路面乾燥、無缺陷或障礙物、視
    距良好等路況，依當時情形，被告顯無不能注意之情形，竟
    疏未注意兩車併行之間隔並採取閃避等必要之安全措施，因
    而於直行超越告訴人甲○○所駕機車時與該機車發生擦撞，
    致告訴人甲○○、乙○○分別受有前揭傷害，被告自應負過
    失責任。告訴人甲○○就本件事故之發生雖亦有未注意兩車
    併行間隔之過失，然此尚無從解免被告之罪責。且被告之過
    失行為與告訴人甲○○、乙○○之傷害結果間，具有相當因
    果關係。
  (五)另被告明知已肇事致人受傷而逃逸之犯罪事實，業據證人蘇
    冠任於原審審理時結證稱：「被告於車禍後，車停到路口對
    面，有下車走到被害人機車倒地處，被告對被害人說是你撞
    到我的，不是我撞到你的，被害人也有向被告說是你從後面
    撞我的，被告並沒有打電話聯絡警車或救護車到場，我記下
    被告所駕車輛車牌，並用電話通知警方來處理，我在聯絡警
    方時，被告不知何時已離開現場，車子也駛離原本於車禍後
    停放之處，車禍後我看到乙○○手部有流血擦傷，甲○○說
    她手好像有斷掉或脫臼，甲○○說她手很痛，一直扶著她的
    手，並說她手舉不起來，我在現場就被害人乙○○、甲○○
    受傷的情形看的很清楚」等語甚詳（見原審卷第93～95頁）
    ；證人乙○○亦於原審審理時結證稱：被告於車禍後有下車
    到車禍現場查看，有跟甲○○對話，伊有聽到被告說「不是
    我撞到你的機車」，被告與甲○○對話完就離開現場，駕車
    離去，被告有看到渠等身上有傷，因為伊是穿短袖衣服，伊
    左手臂擦傷都有流血，從外表可以看得出來等語（見原審卷
    第74～76頁），2 人證述互核大致相符。再參以卷附告訴人
    乙○○之診斷證明書所載（見警卷第16頁），其所受傷勢為
    「左肩及上臂磨損或擦傷、前臂及腕磨損或擦傷、左腕挫傷
    」，均屬開放性之傷口，且前臂、腕等處，亦為明顯易見之
    身體部位；又告訴人甲○○所受傷勢雖係閉鎖性骨折，然一
    般老年人因骨質結構較為脆弱，本即易因跌倒而有骨折之情
    形，告訴人甲○○乃年逾70之人，其因與被告所駕車輛擦撞
    而人、車倒地，並於現場一直表示其手很痛、舉不起來等語
    ，則被告於下車返回事故現場，並與告訴人甲○○交談時，
    自應對告訴人甲○○、乙○○均已受傷之情形知之甚詳，惟
    其竟於與告訴人甲○○短暫交談後，未對受傷之甲○○及乙○○施以救護或為其他必要之措施，即逕行駕車離去，其肇
    事逃逸之犯行亦堪認定。
  (六)被告雖另辯稱係告訴人甲○○向伊表示其無駕照，他們沒有
    受傷，要自己處理，要求伊不要報警，伊始自行離去云云。
    惟觀諸告訴人甲○○因本件事故而受有左肱骨下端、髁部閉
    鎖性骨折等傷害，其傷勢尚難謂為輕微，證人蘇冠任亦證稱
    告訴人甲○○於事故發生後說她手很痛，舉不起來，一直扶
    著她的手等語，是告訴人甲○○當無可能在此情形下向被告
    表示其沒事等語，而同意被告自行離去；且證人乙○○、蘇
    冠任於原審審理時均證稱並未聽到甲○○有向被告表示其等
    二人不要緊，並同意被告可自行離開等語（見原審卷第74頁
    、第93頁），足認被告上開所辯，無非臨訟卸責之詞，亦無
    足採。
  (七)綜上所述，本件事證明確，被告過失傷害及肇事逃逸犯行均
    堪認定，應予依法論科。
  (八)至被告雖請求勘驗本件事故現場，惟本件事故現場之狀況已
    有道路交通事故現場圖及現場照片附卷可參，並經證人蘇冠
    任、甲○○、乙○○證述綦詳，已甚明確，且本件被告之車
    輛於案發當時即已駛離現場，現場復查無任何監視錄影檔案
    資料可供查證，此業據證人即案發後前往現場處理之警員丙○○於本院準備程序時到庭證述明確，是本案實無再行勘驗
    現場之必要，併予敘明。
二、核被告所為，係犯刑法第284條第1項前段之過失傷害罪，及
    同法第185條之4之肇事逃逸罪。被告以一過失行為同時致告
    訴人甲○○、乙○○受傷，1行為而同時觸犯2個過失傷害罪
    ，為想像競合犯，應依刑法第55條規定從一重處斷。被告所
    犯前開2罪，犯意各別、行為互殊，應予分論併罰。
三、原審認被告罪證明確，予以論罪科刑，固非無見；惟被告於
    上訴後已與告訴人甲○○、乙○○達成民事調解，賠償新臺
    幣（下同）4萬2千元，有南投縣南投市調解委員會調解書一
    件在卷可按（見本院卷），原審未及審酌，即有未合，被告
    以原判決量刑過重指摘原判決不當，即為有理由，應由本院
    將原判決撤銷改判。爰審酌被告除本案外並無前科，有臺灣
    高等法院被告前案紀錄表 1紙在卷可參，素行良好，其因未
    注意兩車併行間隔而致告訴人受有前揭傷害，復於肇事後逕
    行逃逸，所為固不足取，惟告訴人就本件事故之發生亦有過
    失，考量告訴人所受傷勢及被告過失程度，及被告於上訴本
    院後已與告訴人達成和解，賠償告訴人所受損害等一切情狀
    ，分別量處如主文第二項所示之刑，並分就所處拘役與有期
    徒刑部分，皆諭知易科罰金之折算標準，以示懲儆。又本件
    係偶發過失犯及臨時起意而肇事逃逸，被告已於本案本院宣
    示判決前，與告訴人已成立和解，賠償損害，獲得告訴人諒
    解，業據告訴人兼代理人甲○○於本院最後審理時到庭陳述
    綦詳，並有前揭調解書在卷可考。又被告前未曾受有期徒刑
    以上刑之宣告，有臺灣高等法院全國前案紀錄表附卷可稽，
    其偶罹刑典，事後已坦承犯行，深具悔意，經此刑之宣告後
    ，應知警惕而無再犯之虞，本院因認暫不執行其刑為當，爰
    就所宣告之刑均予以宣告緩刑二年，用啟自新。
據上論斷，應依刑事訴訟法第369條第1項前段、第364條、第299
條第1項前段，刑法第185條之4、第284條第 1項前段、第55條前
段、第51條第10款、第41條第1項前段、第74條第1項第 1款，刑
法施行法第1條之1，判決如主文。
本案經檢察官丁○○到庭執行職務。
中    華    民    國    98    年    11    月    24    日
              交通法庭  審判長法  官  陳  紀  綱
                              法  官  姚  勳  昌
                              法  官  張  智  雄
以上正本證明與原本無異。
除肇事逃逸外，其他不得上訴。
得上訴部分，如不服本判決應於收受送達後十日內向本院提出上
訴狀，其未敘述上訴之理由者並得於提起上訴後十日內向本院補
提理由書（均須按他造當事人之人數附繕本）「切勿逕送上級法
院」。
                              書記官  詹  雅  婷
中    華    民    國    98    年    11    月    24    日
附錄本案論罪科刑法條：
刑法第185條之4
駕駛動力交通工具肇事，致人死傷而逃逸者，處6 月以上5 年以
下有期徒刑。
刑法第284條第1項
因過失傷害人者，處6 月以下有期徒刑、拘役或5 百元以下罰金
，致重傷者，處1 年以下有期徒刑、拘役或5 百元以下罰金。


司法院資訊處製作；財團法人民間司法改革基金會備份。
